臺灣高等法院刑事判決
                                    110年度上訴字第818號
上  訴  人  臺灣桃園地方檢察署檢察官
被      告  張珂珍

上列上訴人因被告違反毒品危害防制條例案件，不服臺灣桃園地
方法院於中華民國109年12月11日所為109年度審訴字第1490號第
一審判決（起訴案號：臺灣桃園地方檢察署108年度毒偵字第700
0號、109年度毒偵字第2245號、2342號、2573號），提起上訴，
本院判決如下：
    主  文
上訴駁回。
    理  由
一、公訴意旨略以：被告張珂珍基於施用第一、二級毒品之犯意
    ，分別於：㈠108年12月4日晚間7時，在桃園市桃園區中正5
    街旁之自用小客車上，以摻入香菸吸食方式施用第一級毒品
    海洛因1次，再以燃燒玻璃球吸食煙霧方式施用第二級毒品
    甲基安非他命1次；㈡109年3月26日晚間6時，在桃園市八德
    區某處，以摻入香菸吸食方式施用第一級毒品海洛因1次；㈢
    109年4月7日晚間10時30分為警採尿前回溯26、96小時內某
    時，在臺灣地區某處，分別施用第一級毒品海洛因、第二級
    毒品甲基安非他命各1次；㈣109年4月16日上午10時30分為警
    採尿前回溯26、96小時內某時，在臺灣地區某處，分別施用
    第一級毒品海洛因、第二級毒品甲基安非他命各1
    次。因認被告涉犯毒品危害防制條例第10條第1、2項之施用
    第一、二級毒品罪嫌等語。
二、按刑事訴訟法第303條第1款規定，案件有起訴之程序違背規
    定之情形者，應諭知不受理之判決。此所稱起訴之程序違背
    規定，係指檢察官提起公訴之訴訟行為於程序上有違法律之
    規定而言。又同條規範起訴程序違背規定之情形，第1款係
    概括規定，其餘為列舉規定，其中第3款、第5款有屬檢察官
    「起訴後」始發生情事變更事由，致法院不能為實體判決之
    情形。基於相同解釋，第1款「起訴之程序違背規定」，無
    須侷限於起訴時為斷，因起訴後始發生之情事變更事由，致
    法院不能為實體上之審理及實體判決者，亦屬之。
三、次按被告行為後，毒品危害防制條例於109年1月15日修正公
    布、同年7月15日生效施行，將施用毒品之再犯期間由「5年
    」改為「3年」，並就修正施行後仍於偵查中之案件，規定
    由檢察官逕依修正後規定處理，此觀同條例第20條第3項、
    第23條第2項、第35條之1第1款規定甚明。本案固於上開修
    正後規定生效施行前，即107年7月13日繫屬於第一審法院（
    見原審卷第7頁），惟依前揭說明，仍應適用修正後之規定
    處理。而修正後毒品危害防制條例第20條第3項、第23條第2
    項規定，雖僅將原條文之再犯期間由「5年」改為「3年」，
    惟鑑於將施用毒品者監禁於監獄內，僅能短期間防止其接觸
    毒品，因慣用毒品產生之「心癮」根本無法根除，並慮及毒
    品條例施行多年累積之戒毒經驗及實效，暨逐步擴充之醫療
    、戒癮機構、專業人力、社區支援系統等資源，尤以同條例
    第24條修正，擴大檢察官對施用毒品者附條件緩起訴處分之
    範圍，使其能視個案具體情形給予適當多元社區處遇。本次
    修正後對於施用毒品者之思維，自應與時俱進，擺脫以往側
    重於「犯人」身分之處罰，著重其為「病患」之特質，並以
    「治療」疾病為出發點，重新評價前揭所謂「3年後再犯」
    之意義。毒品戒除不易，須經長期且持續之治療，施用毒品
    者既被視為「病患性犯人」，最佳處遇方式即為治療。對於
    施用毒品者之治療方式，有機構外之處遇（如自行赴醫院戒
    癮、附命完成戒癮治療緩起訴處分等），或機構內之觀察、
    勒戒或強制戒治；至對施用毒品者科以刑罰，無非在運用刑
    罰之一般預防功能以嚇阻毒品之施用。監獄為執行場所而非
    戒癮專責機構，針對施用毒品者及其再犯之特性，法務部於
    106年12月5日頒訂之「科學實證之毒品犯處遇模式計畫」，
    目的即是積極引進地區醫療體系之協助，提供毒癮戒治，落
    實社區追蹤輔導及治療之銜接，俾修復創傷、預防再犯。惟
    刑罰因涉及人身自由之基本權，故於施用毒品初犯時皆以傳
    統之機構外或機構內處遇方式治療，如再施用毒品時，始科
    以刑事責任。而當刑罰處遇仍不能有效幫助施用毒品者改善
    惡習時，即表示無法以此方式發揮治療效果，若繼續施以刑
    罰只具懲罰功能，不僅無法戒除毒癮，更漸趨與社區隔離，
    有礙其復歸社會。基於憲法應保障人民之生存權，及根據每
    個國民生存照顧需要提供基本給付之理念，為協助施用毒品
    者戒除毒癮復歸社會，對於經監獄監禁處遇後仍再犯之施用
    毒品者，更應恢復以機構內、外之治療協助其戒除毒癮。此
    即本次修正毒品危害防制條例第20條第3項關於施用毒品者
    所謂「3年後再犯」係何所指之立法真諦。除檢察官優先適
    用第24條命附條件緩起訴處分處遇（不論幾犯，亦無年限）
    外，對於施用毒品初犯者，應適用第20條第1項、第2項為機
    構內之觀察、勒戒或強制戒治；若於上開機構內處遇執行完
    畢釋放後，於「3年內再犯」者，依第23條第2項規定，應依
    法追訴；倘於「3年後再犯」自應再回歸到傳統醫療體系機
    構內重為觀察、勒戒或強制戒治之治療。是對於戒除毒癮不
    易者，唯有以機構內、外處遇及刑事制裁等方式交替運用，
    以期能控制或改善其至完全戒除毒癮。故本次修正後所謂「
    3年後（內）再犯」，自應跳脫以往窠臼，以「3年」為期，
    建立定期治療之模式。其規定中所謂「3年後再犯」，只要
    本次再犯（不論修正施行前、後）距最近一次觀察、勒戒或
    強制戒治執行完畢釋放已逾3年者，即該當之，不因其間有
    無犯施用毒品罪經起訴、判刑或執行而受影響(最高法院109
    年度台上大字第3826號裁定意旨參照)。又109年1月15日修
    正公布、同年7月15日施行之毒品危害防制條例第35條之1第
    2款前段所稱「依修正後規定處理」，就本次再犯第10條之
    罪，距最近1次觀察、勒戒或強制戒治執行完畢釋後，已逾3
    年者，法院得視個案情形，就依職權裁定令被告入勒戒處所
    觀察、勒戒，或依刑事訴訟法第303條第1款規定為不受理之
    判決，擇一適用（最高法院109年台抗大字第1771號刑事裁
    定參照）。
四、經查，被告前因施用毒品，經送觀察、勒戒，認無繼續施用
    毒品之傾向，於97年8月15日執行完畢釋放，並由臺灣桃園
    地方檢察署檢察官以97年度毒偵緝字第3532號為不起訴處分
    確定。此後被告雖有施用毒品，經法院判處罪刑確定，及由
    桃園地檢署檢察官以108年度毒偵字第4655號為緩起訴處分
    確定，惟其戒癮治療並未履行完成，即遭同檢察署以109年
    度撤緩字第469號撤銷緩起訴處分，且不曾再受觀察、勒戒
    或強制戒治等情，有本院被告前案紀錄表可稽。本案檢察官
    起訴被告施用毒品之時間，距被告最近1次觀察、勒戒執行
    完畢釋放已逾3年，符合現行毒品危害防制條例第20條第3項
    所定「3年後再犯」情形，不因被告曾犯施用毒品罪，經起
    訴、判刑或緩起訴處分確定而受影響。考量修法後既已賦予
    檢察官視個案不同而為觀察、勒戒或附條件緩起訴（含戒癮
    或毋庸戒癮之條件）之裁量，復涉施用毒品者人身自由之剝
    奪及受多元處遇之選擇，攸關其權益，依本案個案情形，於
    未經檢察官審酌被告有無不適合附命完成戒癮治療等緩起訴
    處分之情形下，逕由法院裁定觀察、勒戒，顯對被告不利且
    有失公平。原審因認本案起訴程序違背規定，不經言詞辯論
    ，而為不受理之判決，由檢察官重啟處遇程序，視被告個案
    情形，斟酌是否聲請觀察、勒戒，或再給予緩起訴處分之機
    會，依上開說明，並無違誤。
五、檢察官上訴意旨略以：被告前於108年8月間因施用毒品，經
    桃園地檢署檢察官以108年度毒偵字第4655號為附命完成戒
    癮治療之緩起訴處分，嗣被告於上開緩起訴處分確定後3年
    內，再犯本案施用第一、二級毒品罪，因事實上已接受等同
    觀察、勒戒之處遇，應逕行起訴，無再次聲請法院裁定觀察
    、勒戒之必要等語。惟查：目前已生效之修正後毒品危害防
    制條例第23條第2項規定，既係以「觀察、勒戒或強制戒治
    執行完畢釋放後，3年內再犯」為其追訴條件，倘被告未曾
    於3年內接受觀察、勒戒或強制戒治處遇，即無從適用該規
    定予以追訴處罰。且被告雖前經檢察官為附命完成戒癮治療
    之緩起訴處分確定，惟該戒癮治療未履行完成，即遭撤銷緩
    起訴處分乙情，有桃園地檢署109年度撤緩字第469號撤銷緩
    起訴處分書、本院被告前案紀錄表可稽，依毒品危害防制條
    例之修正精神，難認事實上已接受等同觀察、勒戒之處遇。
    上訴意旨所述，與修正後毒品危害防制條例第20條第3項、
    第23條第2項等規定，及最高法院109年度台上大字第3826號
    裁定意旨不合，難認可採。其僅憑前詞，提起本件上訴，為
    無理由，應予駁回，並不經言詞辯論為之。
據上論斷，應依刑事訴訟法第368條、第372條，判決如主文。
中　　華　　民　　國　　110 　年　　3 　　月　　29　　日
              　　刑事第六庭    審判長法　官  劉方慈
                                      法　官  許曉微
                                      法　官  朱嘉川
以上正本證明與原本無異。
施用第二級毒品部分，不得上訴。
施用第一級毒品部分，如不服本判決，應於收受送達後20日內向
本院提出上訴書狀，其未敘述上訴之理由者並得於提起上訴後20
日內向本院補提理由書（均須按他造當事人之人數附繕本）「切
勿逕送上級法院」。
                                      書記官  尤朝松
中　　華　　民　　國　　110 　年　　3 　　月　　30　　日